【裁判字號】    97,訴,253
【裁判日期】    970701
【裁判案由】    清償借款
【裁判全文】
臺灣板橋地方法院民事判決               97年度訴字第253號
原          告  丙○○原名：.
訴 訟 代 理 人  田鴻鈞律師
被          告  丁○○原名：.
                乙○○
共同訴訟代理人  林詮勝律師
複  代  理  人  甲○○
上列當事人間請求清償借款事件，於中華民國97年6 月17日言詞
辯論終結，本院判決如下：
    主          文
原告之訴及假執行之聲請均駁回。
訴訟費用由原告負擔。
    事 實 及 理 由
壹、當事人之主張：
一、原告方面：
    聲明：被告應連帶給付原告新臺幣（下同）120 萬元，及自
    民國83年3 月22日起至清償之日止按年息百分之五計算之利
    息。並陳明原告願供擔保以代釋明，請准宣告假執行。
    其陳述及所提出之證據如下：
(一)被告二人曾向原告借款120 萬元，由乙○○開給原告台北區
    中小企業銀行中山分行德惠辦事處之支票六紙並由潘玉峰（
    丁○○）背書，表示願負連帶清償之責，詎屆期竟遭退票，
    此時伊等請求將票取回，俾辦理註銷退票紀錄，並堅言上開
    借款決於83年3 月21日返還，且另開本票三紙及由王雲平律
    師簽証保管條乙張（証三），原告亦覺舊債既有律師之見証
    及本票之新債憑，縱使伊等取回舊支票六紙，應不影響舊債
    。第就本票屢催，及提出對保管條之刑事告訴，不意迄今伊
    等仍分文未還。原告借與被告二人120 萬元，除有支票影本
    六紙外，尚有上開支票退票後續由被告乙○○親自簽發之本
    票三紙及其親自講述保管條之內容（証六），由訴外人王雲
    平律師代書後（証三）再由乙○○親自在王雲平面前簽章及
    寫上其身分証字號可佐，且本、支票及該保管條上之簽章以
    吾人肉眼一視便知均屬相同，其亦不否認非伊所親簽，尤其
    該等本票以及保管條等，現均由原告持有中，自足証明伊等
    二人前於83年2 月初曾向原告借款12O 萬元要非無据。
(二)按「因清償債務而對於債權人負新債務者，除當事人另有意
    思表示外，若新債債務不履行時，其舊債務仍不消滅。」民
    法第32O 條定有明文。茲原告曾一再向被告等催討本票及保
    管條債權均未果，自得仍就原債權12O 萬元請求給付。
(三)雖被告等仍持本件以往刑事訴訟所認定之事實資為抗辯，惟
    「刑事訴訟所調查之証据，及刑事訴訟判決所認定之事實，
    非當然有拘束民事訴訟判決之效力。」最高法院38年穗上字
    第87號判例著有明文。矧，設若被告等未向原告借款或系爭
    款項係訴外人簡煌政所借，則伊等自無再另開三張本票及另
    開保管條之必要，揆之伊等之所以一再另開本票及另立保管
    條之行為，除表示為新債清償外，尤足証明伊等確實有向原
    告    借款12O 萬元之事實，否則，其自無一再另立据之必
    要。
(四)末按系爭12O 萬元，均係原告向朋友所轉借, 如其中5O 萬
    元係向陳仁斌所轉借（証四）即其適例，總之，「被告二人
    所辯情節與常理有悖。均不足採。」（証五）。上開12O 萬
    元, 均係原告向訴外人陳仁斌、洪昌作、劉綠霜等所轉借，
    除有陳仁斌之証詞（見士林地方法院卷二第1O5 面）外，尚
    有其匯款單（証四）在卷可憑，尤其更有原告於97年4 月8
    日庭呈銀行明細兩紙（原告框出部份）合計1,2O5,2OO 元，
    此時，原告除自留5,2OO 元自用外, 其餘12O 萬元全數一次
    於被告賓士車上交予被告當面點收被告並同時交予原告如原
    証一之六張支票。
(五)對被告抗辯之駁辯：
  １、被告抗辯：「按金錢借貸契約，乃屬要物契約，應由貸與
      人就交付金錢之事實負舉証之責，本件被告自始否認曾向
      原告借款，亦未收到任何款項，雙方非有消費借貸之關係
      ，原告  自應就借款及已經交付之事實，擔負舉証責任。
      」（見被告答辯一狀第2 面）云云，殊無理由，蓋被告乙
      ○○自認其於王雲平律師處簽保管條時共同被告丁○○亦
      在場（見士林法院卷第61面），且保管條之內容又係乙○
      ○自述後再由王律師照為代寫（証六），其內容為「葉建
      宏（即原告）先生交來保管『現金』新台幣壹佰貳拾萬元
      正，定於民國83年3 月21日全部返還，如不能返還時願負
      侵占之責。」（見原証三）等語在卷可按，伊等既自認原
      告所交付者乃「現金」12O 萬元，豈可復謂：「伊等自始
      未收到任何款項」﹖
  ２、況「3 、又系爭保管條係被告乙○○在律師王雲平之事務
      所當場簽立乙節，業據証人王雲平於偵查中結証無訛（見
      91年度偵字第4429號卷，第108 頁背面），訊據被告乙○
      ○，初辯不知為何簽發該保管條等語（見91年度偵字第44
      29號卷第4 頁背面）、嗣又稱伊曾簽了十來張字條予簡煌
      政，字條上只有簽名、沒有內容，且與借款無關」，為何
      之後有其上之內容，伊不清楚云云（見91年度偵字第4429
      號卷，第24頁），後又改稱系爭保管條係於83年間某一晚
      上，聲請人拿到伊雙城街住處要伊簽的云云（見91年度他
      字第1692號卷，第5 頁），核其先後所辯內容出入甚大，
      且與証人王雲平之証述情節出入亦甚大，應係事後飾卸之
      詞，不足採信，而由被告乙○○對於簽立系爭保管條之原
      因，先後所辯內容反覆乙節觀之，其主觀上有迴避債務之
      意圖，應甚明確。」（見原証五第8 面）諸語, 尤足証明
      原告確有貸與被告之現金12O 萬元無疑。
  ３、末按「借用人向貸與人所述借用金錢之緣由，是否屬實，
      借用人就其所借得之金錢作何用途，均與消費借貸契約之
      成立無關。」最高法院21年上字第114 號判例著有明文，
      是被告等另抗辯「四、綜合上述，原告指控被告向其借款
      之緣由、款項、來源、交款之方式、開票及簽立保管條之
      情形，支票如何承兌，有無約定利息等事項，於刑事案件
      之歷次偵、審陳述，前後不一；而系爭六張支票，雖經被
      告乙○○簽發、丁○○背書，但非一次簽發、一次背書、
      且係借給訴外人簡煌政使用，被告未向原告借款，亦未收
      到原告任何款項，原告指稱借款予被告云云，絕非事實。
      從而，原告再援民事程序，請求被告返還借款，殊無依據
      。」等語，亦嫌係與上開判例之旨不符，是其抗辯，胥無
      理由。
(六)當初是以現金交付給被告，憑證就是以銀行出入的明細，是
    提領現金交付給被告。被告說在公司內交錢不好看，才拿到
    公司門口車子上再交給他們。被告二人是共同借款，當場交
    錢時，除原告與被告二人外，沒有其他人在車上。
(六)證據：提出支票、本票、丙○○96年12月5 日書函、83年3
    月16日保管條、合作金庫存款憑條，臺灣士林地方法院93年
    7 月29日92年度聲判字第72號刑事裁定、合作金庫銀行分戶
    交易明細表、臺灣士林地方法院93年度易字第680 號刑事案
    件95年1 月16日審判筆錄等影本為證據。
二、被告方面：
    聲明：請求駁回原告之訴及假執行之聲請；並陳明如受不利
    之判決，願供擔保請求免為假執行。
    其陳述及所提出之證據如下：
(一)不爭執事項：系爭支票六紙為被告乙○○簽發、丁○○背書
    ，但非一次簽發、一次背書。
(二)原告應就其主張消費借貸關係存在，擔負舉證責任：
  １、被告否認曾向原告借款，亦未收到任何款項，雙方非有消
      費借貸關係。
  ２、按金錢借貸契約，乃屬要物契約，應由貸與人就交付金錢
      之事實負舉證之責。又按「請求履行債務之訴，除被告自
      認原告所主張債權發生原因之事實外，應先由原告就其主
      張此項事實，負舉證之責任，必須證明其為真實後，被告
      於其抗辯事實，始應負證明之責任，此為舉證責任分擔之
      原則」、「民事訴訟如係由原告主張權利者，應先由原告
      負舉證之責，若原告先不能舉證，以證實自己主張之事實
      為真實，則被告就其抗辯事實即令不能舉證，或其所舉證
      據尚有疵累，亦應駁回原告之請求」。最高法院著有43年
      台上字第第377 號、17年上字第917 號判例可資參照。本
      件原告應就債權之發生原因，即兩造有借款及金錢交付之
      事實，擔負舉證責任。
(三)系爭六張支票，雖經被告乙○○簽發、丁○○背書，但非一
    次簽發、一次背書、且係借給訴外人簡煌政使用，被告未向
    原告借款，亦未收到原告交付任何款項：
  １、原告另於90年間，以系爭六張支票，指訴被告丁○○（原
      名潘玉峰）、乙○○涉犯詐欺罪嫌，惟經刑事之歷次偵、
      審程序，原告對於指控被告向其借款之緣由、款項、來源
      、交款之方式、開票及簽立保管條之情形，支票如何承兌
      ，有無約定利息等事項，前後陳述不一（整理如附表），
      無法證明被告確有向原告借款及收到原告交付任何款項之
      事實。
  ２、前開刑事案件經台灣士林地方法院詳為調查後，以93年度
      易字第680 號判決被告無罪（參見被證1） ，依判決理由
      記載，略為：
   (1)『四、（一）有關本案係何人向告訴人佯稱欲借款開立遠
      期信用狀乙節，告訴人於90年10月23日具狀提出本案告訴
      時，僅將乙○○1 人列為被告，告訴狀中並援引其委託王
      治魯律師90年10月8 日致被告乙○○催告函之內容，指述
      係由被告乙○○以需要資金開發遠期信用狀，向國外購物
      為由，向伊表示借款云云（見91年度偵字第4429號卷，第
      11頁至第15頁），嗣於同年12月20日警詢中，仍為相同指
      訴（見同上偵卷第7 頁至第8 頁），核與其前開指訴均僅
      指由被告乙○○1 人所為，全未提及被告丁○○涉案；然
      至91年7 月12日接受檢察事務官偵詢時，卻改稱係被告2
      人共同以開立信用狀為由，向伊借錢云云（見同上偵卷第
      34頁背面），嗣於本院審理中以證人身分作證，則又改稱
      係被告丁○○跟伊說要借錢開信用狀，並要被告乙○○開
      票云云（見本院刑事卷貳，95年4 月3 日審判筆錄第17頁
      ），先後指訴出入甚大；又就告訴人將系爭借款120 萬元
      交予被告2 人之地點為何，告訴人於歷次偵訊中均指稱係
      在臺北市○○○路○ 段之福貫公司內云云（見同上偵卷第
      34頁背面、第45頁背面、第72頁背面、第109 頁背面），
      然於本院審理中，則改證稱在被告丁○○所開之賓士車上
      （見本院刑事卷貳、95年4 月3 日審判筆錄第20頁），前
      後所述地點顯有不同。告訴人就上開陳述出入，雖辯稱係
      因案發時間久遠，記憶不清所致，然查，究係被告何人佯
      稱開立遠期信用狀為由向告訴人表示借款，攸關實際下手
      實施詐術之行為人之認定，而交款地點則關乎告訴人所指
      訴其因受騙而交付借款進而受有損害之被害結果可信與否
      之判定，該等事項在告訴人所訴被告2 人之犯罪過程中，
      均非枝微末節之事，告訴人如確有親身經歷，當不致發生
      不復記憶之情事，參以告訴人陳稱與被告2 人間僅此1 次
      借款，衡情亦不致發生記憶混淆之情況…所訴重要情節復
      有上開前後出入之情事，縱或告訴人非出於故意攀誣，然
      該等陳述瑕疵已足以動搖所為指訴之憑信性，而無從採信
      孰者為真』【參見判決書第4 頁第25行至第5 頁第25行止
      】。
   (2)『（二）又查，告訴人於本院審理中，雖以證人身分證述
      系爭6 紙支票係被告乙○○向伊借款120 萬元時，一次簽
      發交付等語在卷（見同上本院審判筆錄第19頁）。然由系
      爭6 紙支票正反面所載資料觀之（附於本院92年度聲判字
      第72號卷第66頁至第71頁），其中支票號碼並非6 張連號
      、票載發票日非均為相同一日、託收日期亦非相同一日，
      且系爭6 紙支票面額合計為150 萬5 千元，與告訴人所指
      用以擔保之借款僅120 萬元並不相符，況告訴人於本院審
      理時復證稱借款予被告2 人時，並未約定利息或吃紅等語
      明確（見同上本院審判筆錄第19頁）。是告訴人上開指證
      被告2 人係以一次交付系爭6 紙支票供作擔保，而向其調
      借現金120 萬元乙情，與該等支票所示上開客觀情狀並不
      一致，真實與否，仍屬有疑』【參見判決書第5 頁第26行
      至第5 頁第6 行止】等語。
  ３、該案件經上訴二審，台灣高等法院95年度上易字第1519號
      判決（參見被證2） ，亦為相同之認定，此外並認定：『
      末參以該紙保管條，據告訴人所稱係在王雲平律師事務所
      簽立，按以該筆債務既屬被告等向告訴人所借，渠等即屬
      本件借款之債務人，理應書立「借據」名義為是，何以「
      保管」之名，簽立較無效力之保管條呢？益證被告所陳渠
      等非借款人一節，尚非無稽。證人陳仁斌於本院審判時雖
      證稱：告訴人跟伊講潘先生（即被告丁○○）要向告訴人
      借錢，告訴人要伊先借錢給告訴人50萬元，然後告訴人再
      轉借被告丁○○，後來告訴人有拿支票給伊看，後面背書
      是潘玉峰 (丁○○)， 發票人是乙○○，中間從未談到簡
      煌政等語 (見本院卷審判筆錄第11頁)， 然查以證人上開
      所陳借款人是被告丁○○一節，都來自於告訴人，而告訴
      人所為上開指訴，既存有其不可盡信之處，則證人所為上
      開之證述，即無從採為被告不利之認定』【參見判決書第
      8 頁第10行至第22行止】等語，並為被告無罪之判決確定
      。
  ４、原告再以系爭保管條，主張係在王雲平律師事務所書寫，
      被告自認原告交付現金120 萬元云云，非有理由：
   (1)原告於91年7 月2 日檢察事務官訊問時，指稱握有被告乙
      ○○開立之本票四張（其中三張面額各為40萬元，另一張
      面額105,000 元）及內容載為保管120 萬元現金之保管條
      ，均在王雲平律師事務所書寫云云。惟查，其中記載83年
      3 月16日為發票日，83年3 月21日為到期日，面額各為40
      萬元之本票三張，係因訴外人簡煌政所借之本案支票，先
      後於83年2 月3 日，83年2 月7 日、83年2 月17日（第二
      次為83年3 月8 日）接連退票，被告因此不願續行借與支
      票，簡煌政乃向被告二人表示「對方要求至少原票主需立
      本票才肯交還退票，他會負起所有債務償還責任」等語，
      被告乙○○才依簡煌政之要求，開立前揭三張本票交付簡
      煌政，發票地址即為乙○○之戶籍地（台北市○○○路○
      段215 號8 樓）。
   (2)被告二人於83年間，居住周母所有之台北市○○街房屋，
      某日深夜，原告帶同幾位來勢洶洶之人，前來雙城街，要
      求乙○○簽署一張字條（應係原告提出之系爭保管條）及
      一張105,000 元之本票，被告二人立即打電話予簡煌政、
      簡要求先行簽與，他保證一定會處理，乙○○迫不得已，
      才行簽給。從而四張本票及保管條之簽發時間及地點不同
      。
   (3)告訴人於91年7 月12日偵訊時，曾經提出前開105,000 元
      之本票，可惜檢察事務官未為留存備查，但在提示辯護人
      閱覽時，辯護人記載該張本票之發票日為83年2 月18日，
      到期日為83年2 月28日，發票人地址為台北市○○街，因
      此被告嗣於歷次偵、審時，一再請求檢察官及法院諭命其
      提出該張本票，俾以核對其與系爭三張本票之發票地址，
      即可證明其所謂四張本票與保管條，均在王雲平律師事務
      所簽署之說詞不實。
   (4)台灣士林地方法院於95年1 月16日審理時，傳訊王雲平律
      師為證，據其證述保管條所載之款項，不知事前或事後拿
      ，但堅持否認本票是在寫保管條時開立；且稱當時被告乙
      ○○曾經一起在餐廳吃飯，回來簽寫保管條時，是拿身分
      證影本給他核對云云，益證王雲平律師與被告二人並不相
      熟，而被告乙○○既已到場，何以不命她拿出身分證正本
      ，反而核對影本，顯異一般之常情。
   (5)王雲平律師於原告提起刑事告訴時，竟於91年8 月1 日以
      台北市○○○路之舊地址，寄送存證信函予被告乙○○，
      內以「謹將葉建宏先生91年7 月29日來函 (附封面)所附
      台端保管條與附本票影本三張，現寄台端並聲明本人前未
      曾向台端收取任何費用，與未見台端收取現金與交付本票
      ，本人僅為形式上證明（證明此據為台端所親書而已），
      希逕與其連絡為荷」云云，通知被告。被告乙○○因已遷
      離該處而未收受送達，高院受理後閱卷方知；王雲平律師
      於原審審理時，嗣稱「好像聽到借錢的事發生麻煩」，所
      以才寄發存證信函。復稱「我什麼錢都沒拿，為了省麻煩
      ，所以先為處理」等語在卷，顯見所述及所為不合常理，
      因為既然是被告乙○○親在他那裡簽名，他又何需預作表
      白；唯一可以解釋的，厥在他沒有親眼看見被告簽名，才
      需作此預防之行止。原告以系爭保管條指稱被告收受120
      萬元現金云云，絕非事實。
(四)綜合上述可知，原告指稱系爭120 萬元借款乃一次、全數於
    被告賓士車上點交給被告，被告並同時交付系爭六紙支票，
    嗣又開立本票三紙及由王雲平律師簽證之保管條云云，核與
    事實不符，原告請求被告返還借款，殊無依據。
(五)證據：提出臺灣士林地方法院95年5 月23日93年度易字第68
    0 號刑事判決、臺灣高等法院96年2 月8 日95年度上易字第
    1519號刑事判決等影本為證據。
貳、本院依職權向臺灣士林地方法院檢察署調取該署91年度偵字
    第4429號刑事全卷。
參、得心證之理由：
一、原告主張被告二人前向原告借款120 萬元，由乙○○開給原
    告支票6 紙並由潘玉峰（丁○○）背書，屆期竟遭退票，此
    時被告請求將票取回，俾辦理註銷退票紀錄，並言明於83年
    3 月21日返還，另開本票3 紙及由王雲平律師簽証保管條1
    張，惟被告迄今尚未返還上開借款等語；被告固不否認簽發
    支票之事實，但否認有借款之事實，並抗辯稱並未取得前揭
    款項等語。按「當事人主張有利於己之事實者，就其事實有
    舉證之責任，但法律別有規定或依其情形顯失公平者，不在
    此限。」，民事訴訟法第277 條定有明文；又按「民事訴訟
    如係由原告主張權利者，應先由原告負舉證之責，若原告先
    不能舉證，以證實自己主張之事實為真實，則被告就其抗辯
    事實即令不能舉證，或其所舉證據尚有疵累，亦應駁回原告
    之請求。」，亦有最高法院17年上字第917 號判例可參；本
    件原告主張兩造間有借款之事實存在，自應由原告就此有利
    於己之事實負舉證之責任，乃屬當然。經查，原告主張其與
    被告在王雲平律師見證下，由被告乙○○書立保管條，可以
    證明其交付款項之事實，惟依原告所提出之保管條內容所示
    ：「茲保管葉建宏先生交來保管現金新台幣壹佰貳拾萬元正
    ，定於民國八十三年三月廿一日全部返還，如不能返還時，
    願負侵占之責。立書人：乙○○。證明人：王雲平律師。民
    國八十三年三月十六日」，此有原告提出之保管條影本在卷
    可參（見本院卷第43頁），但當場並未有任何現金之交付，
    乃兩造俱不爭執之事實，則前揭被告乙○○所書之保管條之
    內容顯然與事實發生經過不符，自不能作為證明原告確有交
    付金錢之憑據；又查，原告又提出其銀行交易明細作為證據
    ，並主張其自銀行提取現金在車上交付被告二人等語，但為
    被告所否認，經核原告所提出之合作今護銀行分戶交易明細
    表影本（見本院卷第59、60頁）僅足以用以觀察原告之銀行
    帳戶資金出入情形，卻不能用以證明其確實已經將自銀行提
    領之金錢交付與何人之證據，原告此部分證據方法，亦不足
    以用以證明其主張之事實為真正；則原告上開主張自難認為
    真實。
二、按修正前民法第475 條規定：「消費借貸，因金錢或其他代
    替物之交付而生效力。」（註：此條文於民國88年04月21日
    修正刪除，但因原告主張之事實係於法條修正前，依民法債
    編施行法第1 條後段規定，仍應適用修正前之規定），則原
    告主張兩造間有金錢之消費借貸關係存在，自應負證明其已
    經將金錢交付被告之事實，惟原告並不能舉證證明其已經將
    借貸之金錢交付被告之事實，則兩造間之金錢消費借貸關係
    自屬尚未發生效力，原告主張依金錢之消費借貸關係，請求
    被告返還借款及利息，自屬無理由，應予駁回。原告假執行
    之聲請，因訴之駁回而失所附麗，應併予駁回。
肆、本件事證已臻明確，兩造其餘主張及攻擊防禦方法與證據，
    經本院斟酌後，與本件判決結果已不生影響，故不一一論列
    ，附此敘明。
伍、結論：原告之訴為無理由，依民事訴訟法第78條判決如主文
    。
中    華    民    國    97    年    7     月    1     日
            民事第一庭  法  官  許  瑞  東
以上正本證明與原本無異
如對本判決上訴，須於判決送達後20日內向本院提出上訴狀
中    華    民    國    97    年    7     月    1     日
                        書記官  賴  玉  芬


司法院資訊處製作；財團法人民間司法改革基金會備份。
